臺灣士林地方法院刑事判決　　　　　　　 96年度訴字第253號
公　訴　人　臺灣士林地方法院檢察署檢察官
被　　　告　甲○○
上列被告因違反稅捐稽徵法案件，經檢察官提起公訴（95年度偵
字第1371號），因被告於本院準備程序中為有罪之陳述，經本院
合議庭裁定以簡式審判程序審理，本院判決如下：
    主  文
甲○○行使從事業務之人，明知為不實之事項，而登載於其業務
上作成之文書，足以生損害於公眾及他人，處有期徒刑肆月，如
易科罰金以銀元佰元即新臺幣玖佰元折算壹日，減為有期徒刑
貳月，如易科罰金以銀元佰元即新臺幣玖佰元折算壹日；又公
司負責人為納稅義務人以詐術逃漏稅捐，處有期徒刑月，如易
科罰金以銀元佰元即新臺幣玖佰元折算壹日，減為有期徒刑壹
月又拾伍日，如易科罰金以銀元佰元即新臺幣玖佰元折算壹日
。應執行有期徒刑陸月，如易科罰金以銀元佰元即新臺幣玖佰
元折算壹日，減為應執行有期徒刑月，如易科罰金以銀元佰
元即新臺幣玖佰元折算壹日。
    事  實
一、甲○○係設於臺北縣汐止市○○街41巷19號2 樓納稅義務人
    「裕源興企業有限公司」（下稱裕源興公司）之負責人，且
    為從事業務之人，負有據實製作薪資所得扣繳暨免扣繳憑單
    之義務。其明知乙○○於民國90年間並未在裕源興公司任職
    ，亦未曾領取薪資，竟於91年1 月底某日（依所得稅法第92
    條第1 項之規定：第88條各類所得稅款之扣繳義務人，應於
    每年1 月底前將上一年內扣繳各納稅義務人之稅款數額，開
    具扣繳憑單，彙報稽徵機關查核），在其業務上作成之「90
    年度各類所得扣繳暨免扣繳憑單」（下稱90年度扣繳憑單）
    上，虛偽登載乙○○於90年間在裕源興公司任職，薪資所得
    計為新臺幣（下同）18萬5 千元之不實事項，並於91年2 月
    20日至3 月底間之某日（依所得稅法第71條規定：納稅義務
    人應於每年2 月20日起至3 月底止，填具結算申報書，向該
    管稽徵機關申報），以該不實之扣繳憑單，由上開會計人員
    據以製作該公司90年度營利事業所得稅結算申報書後，持向
    財政部臺灣省北區國稅局申報該公司90年度營利事業所得稅
    而行使之，以此詐術，使上開稅捐機關陷於錯誤，致納稅義
    務人裕源興公司逃漏90年度營利事業所得稅7 萬4 千元，足
    生損害於乙○○及稅捐稽徵機關課稅之正確性。
二、案經乙○○訴由臺灣嘉義地方法院檢察署呈請臺灣高等法院
    檢察署核轉臺灣士林地方檢察署檢察官偵查起訴，因甲○○
    於本院準備程序中為有罪之陳述，經本院合議庭裁定以簡式
    審判程序審理。
    理  由
一、本件被告甲○○所犯非死刑、無期徒刑或最輕本刑有期徒刑
    三年以上之罪，亦非高等法院管轄第一審案件，且於準備程
    序進行中，被告先就被訴事實為有罪之陳述，經告知被告簡
    式審判程序之旨，並聽取檢察官、被告之意見後，本院合議
    庭裁定由受命法官進行簡式審判程序，是本件之證據調查，
    依刑事訴訟法第273 條之2 規定，不受同法第159 條第1 項
    、第161 條之2 、第161 條之3 、第163 條之1 及第164 條
    至第170條規定之限制，合先敘明。
二、前揭犯罪事實，業據被告甲○○坦承不諱，核與證人乙○○
    偵查中指訴情節相符，並有告訴人乙○○之各類所得扣繳暨
    免扣繳憑單、裕源興公司基本資料查詢結果、財政部臺灣省
    北區國稅局瑞芳稽徵所汐止服務處96年4 月19日以北區國稅
    瑞芳汐一字第0961010530號函覆本院之裕源興公司90年度營
    利事業綜合所得稅給付清單，同處96年9 月10日以北區國稅
    瑞芳汐一字第0961020766號函覆本院之裕源興公司90年度短
    漏營利事業所得稅額說明函等在卷可稽，足徵被告上開自白
    與事實相符。本件事證明確，被告犯行堪以認定，應依法論
    科。
三、按被告行為後，刑法業於94年2 月2 日修正公布，並於95年
    7 月1 日起施行，應依修正後刑法第2 條第1 項之準據法規
    定，為「從舊從輕」之比較，且比較新舊法時，應就罪刑有
    關之共犯、未遂犯、想像競合犯、牽連犯、連續犯、結合犯
    ，以及累犯加重、自首減輕暨其他法定加減原因（如身分加
    減）與加減例等一切情形，綜其全部罪刑之結果而為比較後
    ，再適用有利於行為人之法律處斷，而不得一部割裂分別適
    用不同之新舊法（最高法院95年度第8 次刑事庭會議決議參
    照）。本院依修正後刑法第2 條第1 項規定，綜合比較刑法
    修法關於本案適用之相關規定，詳如附表所示。
四、按營利事業填報「各類所得扣繳暨免扣繳憑單」，乃附隨其
    業務而製作，為業務上所掌文書，此種扣繳憑單內容如有不
    實，而足生損害於公眾及他人，即係犯業務上登載不實文書
    之罪名（最高法院70年9 月21日第9 次刑事庭會議決議參照
    ）；又各類所得扣繳暨免扣繳憑單係由扣繳義務人依所得稅
    法第92條規定所製作之單據，為業務上製作之文書。而商業
    會計法第15條所規定之商業會計憑證分「原始憑證」與「記
    帳憑證」二類；所謂「原始憑證」，係指證明交易事項發生
    之經過，而為造具記帳憑證所根據之憑證；而「記帳憑證」
    ，則指證明處理會計事項人員之責任，而為記帳所根據之憑
    證。至於所得稅之扣繳義務人依所得稅法規定填發之免扣繳
    憑單或扣繳憑單，旨在使稅捐稽徵機關蒐集及掌握課稅資料
    ，以利稅捐之核課。是員工薪資扣繳暨免扣繳憑單，僅係證
    明全年度支付員工薪資及代為扣繳綜合所得稅之情形，為徵
    、繳雙方課徵與申報綜合所得稅之依據，其既非造具記帳憑
    證所根據之憑證，亦非證明處理會計事項人員之責任而為記
    帳所根據之憑證，自難認屬商業會計法第15條第1 款所規定
    之會計憑證（最高法院91年度臺上字第1828號、第2137 號
    著有判決參照）。是核被告所為，係犯刑法第216 條、第21
    5 條之行使業務上登載不實文書罪，及稅捐稽徵法第47條第
    1 款、第41條之公司負責人為納稅義務人以詐術逃漏稅捐罪
    。又被告上開業務登載不實文書之低度行為，為行使之高度
    行為所吸收，不另論罪。次按公司為法人，公司負責人為自
    然人，二者在法律上並非同一人格主體。公司負責人為公司
    之代表，其為公司所為行為，應由公司負責。故公司負責人
    為公司以詐術逃漏稅捐，因納稅義務人為公司，其所觸犯稅
    捐稽徵法第41條之罪之犯罪或受罰主體，仍為公司，而非公
    司負責人，僅因公司於事實上無從擔負自由刑之責任，基於
    刑事政策上之考慮，同法第47條第1 款將納稅義務人之公司
    應處徒刑之規定，轉嫁於公司負責人。是公司負責人依該條
    款而適用徒刑之處罰，乃屬代罰之性質，並非因其本身之犯
    罪而負行為責任。公司負責人為納稅義務人之公司以詐術逃
    漏稅捐，既非稅捐稽徵法第41條之犯罪或受罰主體，僅依同
    法第47條第1 款之規定，代替公司受徒刑之處罰，自與其本
    身為犯罪主體所犯其他罪名（如刑法第216 條、第21 5 條
    等罪）間，不具牽連犯關係。故被告所犯上開行使業務登載
    不實文書罪，及因納稅義務人逃漏稅捐而代受罰，所構成公
    司負責人為納稅義務人以詐術逃漏稅捐罪間，犯意各別，行
    為互殊，應予分論併罰。爰審酌被告以前述詐術申報稅捐，
    足生損害於遭虛報薪資所得之個人及稅捐稽徵機關審核稅額
    之正確性，所虛報薪資及使裕源興公司在90年度逃漏營利事
    業所得稅捐之金額，然其於犯後尚能坦承犯行，態度良好，
    及其品行、犯罪動機、目的、手段等一切情狀，就所犯2 罪
    ，分別量處如主文所示之刑，並定其應執行刑。另按修正前
    刑法第41條第1 項前段規定：「犯最重本刑為5 年以下有期
    徒刑以下之刑之罪，而受6 個月以下有期徒刑或拘役之宣告
    ，因身體、教育、職業、家庭之關係或其他正當事由，執行
    顯有困難者，得以1 元以上3 元以下折算1 日，易科罰金。
    」，而被告行為時之易科罰金折算標準，依95年7 月1 日修
    正條文施行前罰金罰鍰提高標準條例第2 條之規定（該條業
    經總統於95年5 月17日公布刪除，並自95年7 月1 日失效）
    ，就其原定數額提高為100 倍折算1 日，則被告行為時之易
    科罰金折算標準，應以銀元100 元至300 元折算1 日，經折
    算為新臺幣後，係以新臺幣300 元至900 元折算為1 日；惟
    修正後刑法第41條第1 項前段則規定：「犯最重本刑為5 年
    以下有期徒刑以下之刑之罪，而受6 個月以下有期徒刑或拘
    役之宣告者，得以新臺幣1,000 元、2,000 元或3,000 元折
    算1 日，易科罰金。」，比較修正前後之易科罰金折算標準
    ，依刑法第2 條第1 項前段規定，應適用修正前刑法第41條
    第1 項前段及修正刪除前罰金罰鍰提高標準條例第2 條之規
    定定其易科罰金之折算標準，以示懲儆（易刑處分無須如附
    表綜合全部罪刑結果而為比較，參見最高法院95年5 月23日
    第8 次刑事庭會議決議）。
五、查本案被告犯罪時間均在96年4 月24日以前，其所犯之罪皆
    符合中華民國九十六年罪犯減刑條例有關減刑之規定，爰依
    該條例第2 條第1 項第3 款之規定，就被告所犯各罪減其刑
    期二分之一，並依同條例第10條第2 項規定，另定減刑後應
    執行之刑。再被告所犯為最重本刑5 年以下有期徒刑以下刑
    之罪，依中華民國九十六年罪犯減刑條例規定減為6 月以下
    有期徒刑，爰併依該條例第9 條規定，就各罪減刑及減刑後
    所定應執行之刑，諭知易科罰金之折算標準。
據上論斷，應依刑事訴訟法第273 條之1 第1 項、第299 條第1
項前段，稅捐稽徵法第47條第1 款、第41條，刑法第11條前段、
第2 條第1 項、第216 條、第215 條，修正前刑法第41條第1 項
前段、第51條第5 款，刑法施行法第1 條之1 ，修正刪除前罰金
罰鍰提高標準條例第2 條，中華民國九十六年罪犯減刑條例第2
條第1 項第3 款、第7 條、第9 條、第10條第2 項，判決如主文
。
如不服本判決，應於判決送達後10日內，向本院提出上訴狀。
本案經檢察官白忠志到庭執行職務。
中　　華　　民　　國　　96　　年　　10　　月　　8 　　日
                  刑事第四庭法  官  梁哲瑋
以上正本證明與原本無異。
                            書記官  陳玉瓊
中　　華　　民　　國　　96　　年　　10　　月　　16　　日
附表（修正後刑法下稱新法，修正前刑法下稱舊法）：
┌──┬───────────┬───────────┬──────┬─────────┐
│編號│     新法規定         │      舊法規定        │個別比較結果│    理由及根據    │
├──┼───────────┼───────────┼──────┼─────────┤
│ 一 │刑法第215條           │刑法第215條           │刑法第215 條│1.新法第33條第5款 │
│    │從事業務之人，明知為不│同左                  │條文本身未作│  規定罰金刑為新臺│
│    │實之事項，而登載於其業│                      │修正        │  幣1,000 元以上，│
│    │務上作成之文書，足以生│                      │            │  以百元計算之，新│
│    │損害於公眾或他人者，處│                      │            │  法施行後，應依新│
│    │3 年以下有期徒刑、拘役│                      │            │  法第2條 第1 項之│
│    │或500元以下罰金。     │                      │            │  規定，適用最有利│
│    │                      │                      │            │  於行為人之法律。│
│    │稅捐稽徵法第41條      │稅捐稽徵法第41條      │稅捐稽徵法第│2.刑法第215 條之罰│
│    │納稅義務人以詐術或其他│同左                  │41條條文本身│  金刑，依舊法之規│
│    │不正當方法逃漏稅捐者，│                      │未作修正    │  定，為銀元5,000 │
│    │處5 年以下有期徒刑、拘│                      │            │  元即新臺幣15,000│
│    │役或科或併科新臺幣6 萬│                      │            │  元以下罰金，而依│
│    │元以下罰金。          │                      │            │  新法之規定，上開│
│    │                      │                      │            │  法條之罰金貨幣單│
│    │第33條第5 款          │第33條第5 款          │舊法第33條第│  位為新臺幣，且因│
│    │罰金：新臺幣1,000 元以│罰金：1元以上。       │5款         │  非屬72年6 月26日│
│    │上，以百元計算之。    │                      │            │  至94年1 月7 日新│
│    │                      │                      │            │  增或修正之條文，│
│    │刑法施行法第1之1條    │罰金罰鍰提高標準條例第│刑法施行法第│  罰金數額提高為30│
│    │中華民國94年1 月7 日刑│1條                   │1條之1      │  倍，故新法之罰金│
│    │法修正施行後，刑法分則│依法律應處罰金、罰鍰者│            │  刑為新臺幣15,000│
│    │編所定罰金之貨幣單位為│，就其原定數額得提高為│            │  元以下罰金，又稅│
│    │新臺幣。94年1 月7 日刑│二倍至十倍。但法律依一│            │  捐稽徵法第41條罰│
│    │法修正時，刑法分則編未│定比率規定罰金或罰鍰之│            │  金刑之規定，乃於│
│    │修正之條文定有罰金者，│數額或倍數者，依其規定│            │  罰金罰鍰提高標準│
│    │自94年1 月7 日刑法修正│。                    │            │  條例72年6 月24日│
│    │施行後，就其所定數額提│                      │            │  修正後之79年1 月│
│    │高為三十倍。但72年6 月│現行法規所定貨幣單位折│            │  24日修正提高，在│
│    │26日至94年1 月7 日新增│算新臺幣條例第2條     │            │  刑法修正前後，其│
│    │或修正之條文，就其所定│現行法規所定金額之貨幣│            │  罰金刑之最高限額│
│    │數額提高為三倍。      │單位為圓、銀元或元者，│            │  ，均不適用罰金罰│
│    │                      │以新臺幣元之三倍折算之│            │  鍰提高標準條例第│
│    │                      │。                    │            │  1 條規定，或刑法│
│    │                      │                      │            │  施行法第1 條之1 │
│    │                      │                      │            │  規定，故刑法第21│
│    │                      │                      │            │  5 條與稅捐稽徵法│
│    │                      │                      │            │  第41條二者之最高│
│    │                      │                      │            │  罰金數額，在刑法│
│    │                      │                      │            │  修正前後均相同。│
│    │                      │                      │            │  但最低數額則以舊│
│    │                      │                      │            │  法對被告較為有利│
│    │                      │                      │            │  ，亦即新法並無較│
│    │                      │                      │            │  有利被告之情形，│
│    │                      │                      │            │  依刑法第2 條第1 │
│    │                      │                      │            │  項之規定，應適用│
│    │                      │                      │            │  行為時之舊法。  │
│    │                      │                      │            │3.最高法院95年度第│
│    │                      │                      │            │  八次刑事庭會議決│
│    │                      │                      │            │  議三 (一)1.參照 │
│    │                      │                      │            │  。              │
│    │                      │                      │            │4.刑法施行法增訂第│
│    │                      │                      │            │  1 條之1 之意旨，│
│    │                      │                      │            │  僅在使刑法規範之│
│    │                      │                      │            │  罰金刑之貨幣單位│
│    │                      │                      │            │  ，一律改為新臺幣│
│    │                      │                      │            │  ，並使增訂前後有│
│    │                      │                      │            │  關罰金刑提高之倍│
│    │                      │                      │            │  數一致，對被告而│
│    │                      │                      │            │  言，並無有利、不│
│    │                      │                      │            │  利之比較適用問題│
│    │                      │                      │            │  ，且此增訂之規定│
│    │                      │                      │            │  屬罰金罰鍰提高標│
│    │                      │                      │            │  準條例第1 條但書│
│    │                      │                      │            │  之情形，當無同條│
│    │                      │                      │            │  前段規定之適用，│
│    │                      │                      │            │  關於法定罰金刑提│
│    │                      │                      │            │  高倍數，自應逕行│
│    │                      │                      │            │  適用刑法施行法第│
│    │                      │                      │            │  1 條之1 之規定，│
│    │                      │                      │            │  併予敘明。      │
├──┼───────────┼───────────┼──────┼─────────┤
│ 二 │第51條第5款           │第51條第5款           │舊法第51條第│1.新法第51條第5款 │
│    │宣告多數有期徒刑者，於│宣告多數有期徒刑者，於│5款         │  提高多數有期徒刑│
│    │各刑中之最長期以上，各│各刑中之最長期以上，各│            │  合併應執行之刑不│
│    │刑合併之刑期以下，定其│刑合併之刑期以下，定其│            │  得逾30年，新法施│
│    │刑期。但不得逾30年。  │刑期。但不得逾20年。  │            │  行後，應依新法第│
│    │                      │　                    │            │  2 條第1 項之規定│
│    │                      │                      │            │  ，適用最有利於行│
│    │                      │                      │            │  為人之法律。裁判│
│    │                      │                      │            │  確定前犯數罪，其│
│    │                      │                      │            │  中一罪在新法施行│
│    │                      │                      │            │  前者，亦同。    │
│    │                      │                      │            │2.本案被告於裁判確│
│    │                      │                      │            │  定前犯數罪，該數│
│    │                      │                      │            │  罪均於新法施行前│
│    │                      │                      │            │  所犯，因新法並無│
│    │                      │                      │            │  較有利被告之情形│
│    │                      │                      │            │  ，應適用舊法之規│
│    │                      │                      │            │  定。            │
│    │                      │                      │            │3.最高法院95年度第│
│    │                      │                      │            │  八次刑事庭會議決│
│    │                      │                      │            │  議五(一)參照。  │
├──┼───────────┴───────────┴──────┴─────────┤
│綜合│綜合上述各條文個別修正比較之結果，除刑法施行法第1 條之1 規定對被告無有利、不利之│
│比較│比較適用，且屬罰金罰鍰提高標準條例第1 條但書所稱之特別規定，應直接適用外，其餘修│
│    │正後新法並未較有利於被告，應整體適用被告行為時舊法相關規定論處。                │
└──┴────────────────────────────────────────┘
附錄本案論罪科刑法條：
中華民國刑法第215條
（業務上文書登載不實罪）
從事業務之人，明知為不實之事項，而登載於其業務上作成之文
書，足以生損害於公眾或他人者，處3 年以下有期徒刑、拘役或
5 百元以下罰金。
中華民國刑法第216條
（行使偽造變造或登載不實之文書罪）
行使第 210 條至第 215 條之文書者，依偽造、變造文書或登載
不實事項或使登載不實事項之規定處斷。
稅捐稽徵法第41條
 (逃漏稅捐之處罰)
納稅義務人以詐術或其他不正當方法逃漏稅捐者，處 5 年以下
有期徒刑、拘役或科或併科新台幣6 萬元以下罰金。
稅捐稽徵法第47條第1款
 (法人或非法人團體負責人之刑責)
本法關於納稅義務人、扣繳義務人及代徵人應處徒刑之規定，於
左列之人適用之：
一  公司法規定之公司負責人。
二  民法或其他法律規定對外代表法人之董事或理事。
三  商業登記法規定之商業負責人。
四  其他非法人團體之代表人或管理人。
